【裁判字號】    98,訴,1031
【裁判日期】    981209
【裁判案由】    請求拆除地上物等
【裁判全文】
臺灣臺南地方法院民事判決              98年度訴字第1031號
原      告  德昌營造股份有限公司
法定代理人  丁○○
原      告  格正投資股份有限公司
法定代理人  己○○○
共      同
訴訟代理人  周君璞
            王淑娟
            林輝武
被      告  甲○○
訴訟代理人  古富祺律師
複代理人    戊○○
上列當事人間請求拆除地上物等事件，經本院於民國98年11月25
日言詞辯論終結，判決如下：
    主    文
被告應拆除坐落臺南縣仁德鄉○○段三三一地號土地上，如附圖
所示斜線部分面積二０點一八平方公尺之建物，將土地返還原告
。
訴訟費用由被告負擔。
    事  實  及  理  由
一、按訴狀送達後，原告固不得將原訴變更或追加他訴。但不甚
    礙被告之防禦及訴訟之終結者，不在此限，民事訴訟法第25
    5條第1項第7款，定有明文。經查：本件原告於民國98年8
    月19日起訴時原聲明，被告應將原告所有坐落於臺南縣仁德
    鄉○○段331 地號土地上之地上物拆除後，並將土地交還予
    原告（本審卷第4 頁）。嗣於98年10月14日變更為先位之
    訴聲明為，被告應「拆除」坐落臺南縣仁德鄉○○段331 地
    號土地上，如附圖所示斜線部分面積20.18 平方公尺之建物
    ，將土地返還原告（本審卷第131 頁）；備位之訴聲明，被
    告應「遷出」坐落臺南縣仁德鄉○○段331 地號土地上，如
    附圖所示斜線部分面積20.18 平方公尺之建物，將土地返還
    原告（本審卷第132 頁）。末於98年11月25日言詞辯論期
    日撤回前開備位之訴聲明，並聲明：被告應拆除坐落臺南縣
    仁德鄉○○段331地號土地上，如附圖所示斜線部分面積20.
    18平方公尺之建物，將土地返還原告（本審卷第頁184 頁及
    其背面），則依本件訴訟進度，經核尚不甚礙被告之防禦及
    訴訟之終結，揆之前揭法文，原告前揭訴之變更，自為適法
    。
二、本件原告起訴主張，
    (一)原告所有坐落於臺南縣仁德鄉○○段331 地號土地（以下
      簡稱系爭土地），與被告所有坐落同地段第330 地號土地
      （以下簡稱330 地號土地）相鄰。系爭土地乃原告向法院
      拍賣取得，並於98年3 月13日辦妥所有權移轉登記。嗣原
      告向臺南縣歸仁地政事務所申請鑑界，方知被告所有未辦
      保存登記之建物，門牌號碼為臺南縣仁德鄉○○路○段11
      60巷6 號（以下簡稱系爭房屋），占用原告所有系爭土地
      之範圍幾近全部。被告無合法權源，亦未得原告之同意，
      無權占用原告所有系爭土地，為此，爰依民法第767 條規
      定，本於所有權之行使提起本件訴訟，請求被告拆除占用
      之系爭房屋，而將系爭土地返還於原告。
    (二)被告非系爭房屋之所有權人，不得依民法第876條第1項規
      定主張其為法定地上權人，亦不能依民法第425條第1項規
      定主張其與原告間推定有租賃關係：
      1.依民法第876條第1項之規定，得主張建築物之基地有地
        上權存在者為建築物所有人。惟被告已自陳其非系爭建
        物之所有權人，自無從依民法第876條第1項規定，主張
        其享有法定地上權。
      2.民法第425條之1規定，推定租賃關係存在，係推定土地
        所有人（或土地所有權受讓人）為出租人，房屋所有人
        （或房屋所有權受讓人）為承租人，兩者之間發生基地
        租賃關係。被告既然自始即非系爭房屋之所有權人，自
        不能依民法第425條之1規定，主張與原告間就系爭土地
        推定有基地租賃關係。
    (三)系爭土地為訴外人丙○○於78年5月8日因買賣移轉取得，
      其前手為黃春富及黃寶安2 人，並非如被告所陳係由郭金
      木移轉登記予丙○○，且丙○○亦非繼承取得系爭土地所
      有權。至於同段330地號土地，被告係於60年5月13日因買
      賣移轉取得，其前手為蔡榮原，尚非如被告所述其取得33
      0 地號土地係向訴外人郭金木、丙○○父子購買取得。是
      被告就此所為辯解，並不可採。
    (四)並聲明：求為判決，如主文所示。
三、被告則以，
    (一)系爭土地及同段330 地號土地與其上未辦理保存登記之建
      築物，原係被告於58至60年間向訴外人郭金木、丙○○父
      子所購買。訴外人郭金木本應將系爭房屋於興建完成後，
      連同330 地號土地及系爭土地移轉登記予被告。被告曾將
      所有證件資料交由訴外人郭金木辦理，詎訴外人郭金木僅
      將其中330 地號土地，移轉登記予被告及將系爭房屋交由
      被告占有使用，並未將系爭土地併同移轉予被告，亦未就
      系爭房屋辦理保存登記並移轉登記予被告。被告嗣後發覺
      向訴外人郭金木、丙○○父子請求移轉登記時，訴外人均
      藉詞推拖，致遲未辦理。後訴外人郭金木死亡，系爭土地
      及其上建物所有權均應由訴外人丙○○繼承取得。原告係
      嗣後於97年1月2日依債權讓與繼受取得抵押權，向本院聲
      請拍賣抵押物，承受後取得系爭土地所有權。
    (二)訴外人郭金木、丙○○父子雖未就系爭房屋辦理保存登記
      並移轉登記予被告，但被告依買賣已取得系爭房屋之事實
      上處分權，僅系爭房屋之所有權仍為原始起造人即訴外人
      郭金木、丙○○父子所有。
    (三)系爭土地由原地主即訴外人郭金木、丙○○父子，於87年
      11月3 日向臺灣土地銀行股份有限公司（以下簡土地銀行
      ）借款，並設定抵押權共同擔保時，其上建築物所有權仍
      為同一人即訴外人郭金木、丙○○父子所有。訴外人郭金
      木死亡後，由訴外人丙○○依繼承取得所有權。嗣後原告
      於97年1月2日輾轉取得債權讓與及系爭土地抵押權，並實
      行抵押權，後經本院拍賣，故依民法第876條第1項規定，
      即應視為已有地上權之設定，被告為法定地上權人，並非
      無權占有。
    (四)本件原告依拍賣取得系爭土地，為系爭土地之受讓人，被
      告則為系爭房屋之受讓人，依民法第425之1條第1 項規定
      ，原告與被告間亦推定有租賃關係存在，被告為土地承租
      人，亦非無權占有。
    (五)並聲明：求為判決，原告之訴駁回。
四、(一)下列事實經兩造協議後列為不爭執事項（本審卷第184 頁
      背面），爰作為本件判決之基礎：
      1.系爭土地目前登記為原告所共有，該土地係原告於97年
        11月11日經由本院97年度執字第26242 號強制執行事件
        第一次拍賣強制執行程序承受取得。
      2.系爭房屋即門牌號碼臺南縣仁德鄉○○路○段1160巷 6
        號建物，第一次房屋稅納稅義務人之核課係自59年2 月
        16日即已列入檔案，其納稅義務人為被告本人。
    (二)下列事項經兩造協議後，列為爭執要點，爰作為本件判決
      所應審究之範圍（本審卷第184頁背面）：
      1.被告是否得主張民法第876條第1項規定取得系爭土地之
        法定地上權？
      2.被告是否得主張民法第425 條之1第1項規定，與原告間
        有租賃關係存在？
五、茲就上開兩造爭執事項，分述本院得心證理由如下：
    (一)按設定抵押權時，土地及其土地上之建築物，同屬於一人
      所有，而僅以土地或僅以建築物為抵押者，於抵押物拍賣
      時，視為已有地上權之設定，其地租、期間及範圍由當事
      人協議定之。不能協議者，得聲請法院以判決定之，民法
      第876條第1項固定有明文。經查：
      1.系爭土地於重測前為臺南縣仁德鄉○○段727 地號土地
        ，該土地係於36年4 月30日總登記為訴外人黃金平所有
        ，嗣於76年10月26日以分割繼承為原因而於78年2 月21
        日登記為訴外人黃寶安、黃春富所共有，其應有部分均
        為1/2。 後於78年5月8日以買賣為原因登記為訴外人丙○○所有，嗣經原告於97年11月11日經由本院97年度執
        字第26242 號強制執行事件第一次拍賣強制執行程序承
        受取得，目前登記為原告所共有。至於系爭土地則於87
        年11月3 日經設定抵押權登記，其抵押權人為土地銀行
        ，嗣於93年4 月20日土地銀行將該抵押權讓與臺灣金聯
        資產管理股份有限公司（以下簡稱臺灣金聯公司）並為
        移轉登記，後於97年1月2日臺灣金聯公司再將該抵押權
        移轉登記給原告所共有等事實，業據本院向臺南縣歸仁
        地政事務所查明屬實，有該所檢送之土地登記簿謄本（
        本審卷第92至97頁）在卷足按，復有被告所提出歸仁地
        政事務所核發系爭土地異動索引（本審卷第121頁至122
        頁）附卷可查，並經本院調閱93年度執字第20109 號、
        97 年度執字第26242號執行卷宗查明無訛，自堪信為真
        實。
      2.依上開所述系爭土地歷年來之異動情形，訴外人郭金木
        根本未曾擁有系爭土地所有權，而訴外人丙○○則遲至
        78年5月8日始以買賣為原因登記為所有權人，已甚明確
        。被告抗辯，系爭土地係被告於58至60年間向訴外人郭
        金木、丙○○父子所購買等語（本審卷第41頁第14行至
        第16行），除自認並無訂約書據可資佐證外（本審卷第
        78頁第12行），亦核與前揭登記所示之事實不符，是被
        告前揭所辯，已難可採。再者，訴外人丙○○為51年 7
        月27日出生之事實，此有其個人基本資料表在卷足憑（
        本審卷第144 頁），是訴外人丙○○於60年，僅為未滿
        10歲之孩童，要屬明確。被告抗辯其於58至60年間向訴
        外人郭金木、丙○○父子購買系爭土地及房屋等語，就
        訴外人丙○○部分，核與經驗法則不符。是其此部分辯
        解，殊無可採已明。
      3.被告固就其所抗辯之前揭事實，以證人乙○○、庚○○
        為證據方法（本審卷第142、143頁）。惟查：
        (1)證人乙○○卻證稱其係聽人家講，被告向訴外人郭金
          木購買系爭房屋等語（本審卷第155頁背面倒數第1行
          ），且就系爭土地、房屋究竟是被告或被告父親向郭
          金木所購買，亦前後證述相反（本審卷第156 頁第12
          行至第16行）。則證人此部分證述既屬傳聞，復前後
          證述矛盾，是其此部分證述，已核無可採。至於證人
          乙○○雖又證述，系爭房屋是郭金木請建造戲院的營
          造廠蓋的等語（本審卷第156 頁第12、13行），然證
          人乙○○就那一家營造廠商所蓋？該營造廠商為何人
          ？均證述不知情，並表示無法讓本院知悉有該營造廠
          存在（本審卷第156頁倒數第9行以下）。則證人乙○○就系爭房屋實際興建者為何人，均一無所知，僅泛
          言證稱系爭房屋為郭金木所建蓋，是其所證，自無可
          採亦明。
        (2)證人庚○○僅能證述，其所居住之臺南縣仁德鄉○○
          路○段1160巷29號係其向郭金木所購買，並不知其房
          屋係由何營造廠所興建，其搬至前揭房屋時，被告已
          在系爭房屋賣水果，其只知道系爭房屋是向郭金木買
          的，至於是被告或被告父親買的，則不知道等語（本
          審卷第156頁背面倒數第3行以下）。則依證人庚○○
          證述，其並無從證明系爭房屋究竟為何營造廠所興建
          ，亦無從證明究竟是被告或被告父親有向郭金木所購
          買。其泛言系爭房屋是自郭金木所購買，自無從證明
          系爭房屋為郭金木「原始出資興建起造」之人，並將
          系爭房屋價賣給被告無訛。是證人庚○○自不能為被
          告前揭抗辯有利之證明，自無庸疑。
      4.被告除自認並無訂約書據可資佐證前揭所辯為真，而證
        人乙○○、庚○○所為證述，亦無從就其所辯之事實，
        為其有利之證明，均見前述。是其所辯系爭房屋由訴外
        人郭金木將系爭房屋所興建完成，其於58至60年間向訴
        外人郭金木、丙○○父子所購買等語，已不足採認。況
        系爭房屋，第一次房屋稅納稅義務人之核課係自59年 2
        月16日即已列入檔案，其納稅義務人為被告本人之事實
        為兩造前揭所不爭執事項，並據本院向臺南縣稅務局新
        化分局查明屬實，有該分局所檢送房屋稅籍紀錄表及房
        屋平面附卷可憑（本審卷第148頁至150頁）。則依前揭
        納稅資料所示，亦從無郭金木姓名。由此益足佐證，被
        告前揭所辯，殊無可採至明。
      5.本件被告既未能就訴外人郭金木為系爭房屋之原始起造
        人負舉證之責，是其主張系爭房屋原為訴外人郭金木所
        有，嗣郭金木死亡後，由訴外人丙○○繼承系爭房屋所
        有權等語，即不可採。則被告既不能舉證證明系爭房屋
        為訴外人丙○○所有，則即與前揭民法876條第1項所示
        ，土地及其土地上之建築物，同屬於一人所有之要件有
        違，被告以前揭法文，資為有權占有系爭土地之辯解，
        自屬無據，應屬當然。
    (二)按土地及其土地上之房屋同屬一人所有，而僅將土地或僅
      將房屋所有權讓與他人，或將土地及房屋同時或先後讓與
      相異之人時，土地受讓人或房屋受讓人與讓與人間或房屋
      受讓人與土地受讓人間，推定在房屋得使用期限內，有租
      賃關係，民法第425 條之1第1項，固定有明文。惟依前所
      述，被告既不能舉證證明系爭房屋為訴外人丙○○所有，
      則即與前揭民法425 條之1第1項所示，土地及其土地上之
      房屋同屬一人所有之要件不符。被告以上開法文，據為其
      有權占有系爭土地之辯解，仍屬無據，要無疑義。
    (三)按房屋之拆除，為事實上之處分行為，未經辦理所有權第
      一次登記之建物，僅所有人或有事實上處分權之人，方有
      拆除之權限（最高法院97年度台上字第1101號裁判意旨參
      照）。復按所有人對於無權占有或侵奪其所有物者，得請
      求返還之。對於妨害其所有權者，得請求除去之。有妨害
      其所有權之虞者，得請求防止之，民法第767 條定有明文
      。合上所述，依兩造前揭爭執要點，被告既不能舉證證明
      ，其占有系爭土地上如附圖所示斜線部分之系爭房屋為有
      權占有，而該斜線部分所坐落之系爭房屋被告復自認其有
      事實上處分權（本審卷第185 頁），姑不論被告就系爭房
      屋究竟係有所有權或事實上處分權，則原告既為系爭土地
      所有權人，是其依民法第767 條所有權妨害排除請求權及
      所有物返還請求權，請求被告應將附圖所示斜線部分之系
      爭房屋拆除，並將該土地返還原告，揆之前揭說明，自屬
      有據。
六、從而，原告以前揭事由，依民法第767 條所有物返還請求權
    及妨害排除請求權規定，請求被告應拆除坐落臺南縣仁德鄉
    ○○段331地號土地上，如附圖所示斜線部分面積20.18平方
    公尺之建物，將土地返還原告，依前揭說明，核屬有據，為
    有理由，應予准許。
七、因本案事證已臻明確，兩造其餘主張陳述及所提之證據，均
    毋庸再予審酌，附此敘明。
八、據上論結：原告之訴為有理由，依民事訴訟法第78條，判決
    如主文。
中    華    民    國    98    年    12    月    9     日
                  民事第一庭法  官  王漢章
以上正本係照原本作成
如對本判決上訴，須於判決送達後20日內向本院提出上訴狀
中    華    民    國    98    年    12    月    9     日
                                書記官  林木村


司法院資訊處製作；財團法人民間司法改革基金會備份。
